臺灣彰化地方法院北斗簡易庭民事判決
111年度斗簡字第6號
原      告  吳仲信  

訴訟代理人  林明勳律師
被      告  林再祥  
訴訟代理人  陳盈雯律師
上列當事人間請求拆屋還地事件，本院於民國111年9月13日言詞
辯論終結，判決如下：
    主      文
被告應將坐落於彰化縣○○鄉○○○段○○○○地號土地上如附圖即彰化
縣二林地政事務所民國110年11月9日二地二字第1100006470號函
所附收件日期：民國110年5月18日、文號：二土測字第995號土
地複丈成果圖所示編號A2部分、面積四點六五平方公尺之道路，
編號A3部分、面積二點六五平方公尺之水溝及編號A4部分、面積
四點四九平方公尺之地上物拆除，並將上開土地返還原告。
被告應將坐落於彰化縣○○鄉○○○段○○○○地號土地上如附圖即彰化
縣二林地政事務所民國110年11月9日二地二字第1100006470號函
所附收件日期：民國110年5月18日、文號：二土測字第995號土
地複丈成果圖所示編號B1部分、面積四十八點六五平方公尺之水
溝及編號B2部分、面積一二二點七平方公尺之地上物拆除，並將
上開土地返還原告及其他全體共有人。
原告其餘之訴駁回。
訴訟費用由被告負擔二分之一，餘由原告負擔。
本判決第一項得假執行；但被告如以新臺幣壹萬零參佰柒拾伍元
為原告預供擔保，得免為假執行。
本判決第二項得假執行；但被告如以新臺幣壹拾伍萬零柒佰捌拾
捌元為原告預供擔保，得免為假執行。
    事實及理由
一、按不變更訴訟標的，而補充或更正事實上或法律上之陳述者
    ，非為訴之變更或追加，民事訴訟法第256條定有明文。前
    揭規定於簡易訴訟程序仍適用之，此觀同法第436條第2項規
    定自明。經查，原告原起訴請求：㈠禁止被告妨礙原告於彰
    化縣○○鄉○○○段0000地號土地(下稱1132地號土地)上如民事
    起訴狀附圖1標示黃色部分土地行使通行權。㈡被告應將坐落
    同段1124地號土地(下稱1124地號土地)如民事起訴狀附圖2
    標示紅色部分土地之建物拆除，並將土地返還原告。㈢被告
    應將坐落同段1125地號土地(下稱1125地號土地)如民事起訴
    狀附圖2標示綠色部分土地之建物拆除，並將土地返還原告
    及訴外人林寶芳。嗣陸續更正聲明，最後於民國111年9月6
    日具狀更正聲明為：㈠確認原告所有坐落同段1123地號土地(
    下稱1123地號土地)對於被告所有坐落1132地號土地上，如
    彰化縣二林地政事務所收件日期：110年5月18日、文號：二
    土測字第995號土地複丈成果圖(下稱附圖)所示編號C1部分
    土地有通行權。並禁止被告妨礙原告於上開範圍行使通行權
    。㈡被告應將坐落1124地號土地上，如附圖所示編號A2、A3
    、A4部分地上物拆除，並將該部分土地返還原告。㈢被告應
    將坐落1125地號土地上，如附圖所示編號B1、B2部分地上物
    拆除，並將該部分土地返還原告及其他共有人全體，核原告
    更正聲明部分係依土地複丈結果而為事實上之補充、更正，
    並非訴之變更，合於前揭規定，應予准許。
二、又不合於民事訴訟法第427條第1項及第2項之訴訟，法院適
    用簡易程序，當事人不抗辯而為本案之言詞辯論，視為已有
    適用簡易程序之合意，同法第427條第4項定有明文。經查，
    本件原告所有之1123地號土地因通行被告所有之1132地號土
    地增加之價值已逾新臺幣50萬元，因不合於民事訴訟法第42
    7條第1項及第2項之規定，本應適用通常程序，惟本院於原
    告為上開主張後依簡易訴訟程序審理，兩造均未提出抗辯而
    為本案之言詞辯論，依上開規定，視為已有擬制適用簡易程
    序之合意，本件應適用簡易程序審理，併此敘明。
三、原告主張：
　㈠原告為1123地號土地所有權人，1123地號土地為袋地，與附
    近公路並無適宜之聯絡，致不能為通常使用，自有通行鄰地
    即被告所有1132地號土地到達公路之必要，附圖所示編號C1
    部分土地已鋪柏油設置水溝，形成既成道路供不特定人通行
    多年，是原告通行附圖所示編號C1部分土地，對被告權益不
    生任何影響，原告自得依民法第787條規定通行附圖所示編
    號C1部分土地等語，並聲明：確認原告所有1123地號土地對
    於被告所有1132地號土地上，如附圖所示編號C1部分土地有
    通行權。並禁止被告妨礙原告於上開範圍行使通行權。
  ㈡原告為1124地號土地之所有權人，亦為1125地號土地之共有
    人，而1124地號土地卻遭被告所有附圖所示編號A2、A3、A4
    部分地上物無權占用，1125地號土地亦遭被告所有之附圖所
    示編號B1、B2部分地上物無權占用，原告自得請求被告將附
    圖所示編號A2、A3、A4、B1、B2部分地上物拆除並將土地返
    還予原告及其他全體共有人等語，並聲明：⒈被告應將坐落1
    124地號土地上，如附圖所示編號A2、A3、A4部分地上物拆
    除，並將該部分土地返還原告。⒉被告應將坐落1125地號土
    地上，如附圖所示編號B1、B2部分地上物拆除，並將該部分
    土地返還原告及其他共有人全體。
四、被告則以：　
　㈠原告所有1123地號土地、1124地號土地上均建有其雞舍經營
    蛋雞養殖場事業，原告運送蛋雞養殖場相關之機具、飼料皆
    經由與1124地號相接道路(即同段1118地號土地)運送至1124
    地號土地上之雞舍供養殖場生產使用。
  ㈡原告所有1123地號(重測前為草湖段219-5地號)土地，原本面
    積為5,213平方公尺，因分割之原因1123地號部分土地併入1
    124地號土地，是現在1123地號土地面積僅為2867.28平方公
    尺。又1123地號土地未分割前，亦由同段1118地號土地對外
    通行。意即原告所有1123地號土地分割前係由自己相鄰之土
    地通行，事實上該地分割後，原告亦僅須通行自己所有之11
    24地號土地即可與附近道路相接，無特別須通行被告所有之
    1132地號土地之必要性。
  ㈢1123地號土地毗鄰1124地號土地，二筆土地皆為原告所有，
    且1124地號土地復臨同段1118地號土地，則原告得經由1124
    地號土地上，如附圖所示編號A1部分土地對外通行，另1124
    地號土地現有原告所有之雞舍坐落，而造成通行道路即附圖
    所示編號A1部分土地較為狹長，但此亦係自己行為所致，應
    由原告自行承受，不得捨此請求通行其他周圍土地。
  ㈣原告所有1123地號土地亦可藉由1125地號土地對外通行，因
    自己行為僅預留部分狹小通道，其餘部分皆用於養殖雞隻，
    使自己土地之經濟利益極大化，主張經由他人之土地通行，
    此為損人利己之行為。
  ㈤被告所有1132地號土地並未與道路相連接，而係先與其他土
    地相鄰，如依原告主張經由1132地號土地通行至公路，除需
    用被告所有之1132地號土地外，尚須合併使用同段1109地號
    、1108-1地號、1133地號土地，此將會侵害到4個以上所有
    權人之所有權。
  ㈥原告向訴外人林寶芳購買1125地號土地持分，近期又買同段1
    126地號全部土地，原告已購買1125、1126地號土地，足證
    原告也可藉由後來購買1125、1126土地對外通行，毋庸經由
    被告所有1132地號土地對外通行。
  ㈦被告係於80年間興建雞舍，興建期間1124地號土地之原所有
    權人(即原告之前手)及1125地號土地之原所有權人(即共有
    人林寶芳，70年間取得所有權)從未提出任何反對之意思表
    示(原告係於110年1月15日以買賣取得部分持分)，依民法第
    796條之2準用第796條第1項規定原告不得訴請被告拆除附圖
    所示編號A2、A3、A4、B1、B2部分地上物。
  ㈧被告興建雞舍係一完整建物，越界部分呈一細長條形，所占
    面積甚小，如依原告主張拆除，會造成雞舍之空間受到大小
    不等之緊縮，結構體當會受到一定程度之損壞。又原告於10
    4年間取得1124地號土地、110年間取得1125地號土地持分，
    而被告興建雞舍係於80年左右，原告並不知當時相關建物興
    建狀況；而被告僅占有原告所有1124地號土地(面積4915.06
    平方公尺)極小部分(占用面積11.79平方公尺)，原告係以損
    害被告為主要目的而請求拆屋還地，故原告請求拆除編號A2
    、A3、A4、B1、B2地上物為無理由等語，並聲明：原告之訴
    駁回。
五、得心證之理由：
　㈠就袋地通行權部分： 
　⒈按確認法律關係之訴，非原告有即受確認判決之法律上利益
    者，不得提起之，民事訴訟法第247條第1項前段定有明定。
    所謂有即受確認判決之法律上利益，係指法律關係之存否不
    明確，原告主觀上認其在法律上之地位有不安之狀態存在，
    且此種不安之狀態，能以確認判決將之除去者而言。原告主
    張其對被告所有1132地號土地如附圖所示編號C1部分土地有
    通行權存在，惟為被告所否認，則原告就其所有之1123地號
    土地是否對被告所有之1132地號土地如附圖所示編號C1部分
    土地有通行權存在，即陷於不明確之狀態，而此不明確之狀
    態可以確認判決除去，是原告對被告提起本件訴訟，即有確
    認利益存在，合先敘明。　
　⒉本件1123地號土地並無對外通行之道路，附圖所示編號C1部
    分土地為被告所有，現鋪設柏油使用，附圖所示編號A1部分
    土地位於1124地號土地為原告所有，現部分為雞舍使用，部
    分鋪設柏油使用，1123地號土地可藉由1124地號土地對外通
    行，而附圖所示編號C1部分土地已鋪柏油設置水溝等情，亦
    經本院於110年10月7日會同兩造及彰化縣二林地政事務所人
    員履勘現場查明屬實，製有勘驗筆錄、現場照片可佐，復有
    附圖可憑，應堪認為真實。
  ⒊按土地因與公路無適宜之聯絡，致不能為通常使用者，土地
    所有人得通行周圍地以至公路，但對於通行地因此所受之損
    害，應支付償金；前項情形，有通行權人，應於通行必要之
    範圍內，擇其周圍地損害最少之處所及方法為之，民法第78
    7、788條分別定有明文。所謂土地與公路無適宜之聯絡，致
    不能為通常之使用，其情形不以土地絕對不通公路為限，即
    土地雖非絕對不通公路，因其通行困難以致不能為通常之使
    用時，亦應許其通行周圍地以至公路。而土地是否不能為通
    常使用，應斟酌土地之形狀、面積、位置及用途定之。又，
    上開規定旨在調和土地用益權之衝突，以充分發揮袋地之經
    濟效用，促進物盡其用之社會整體利益。土地相鄰關係既係
    基於利益衡量原則而設，則依誠信原則，土地所有人不能因
    求自己之最大便利，致對相鄰土地所有人造成逾越必要程度
    之損害。是袋地通行權僅在解決與公路無適宜聯絡之土地之
    通行問題，應限於必要之程度，且應選擇對鄰地損害最少之
    方法及範圍為之。亦即，通行範圍以使袋地得為通常使用為
    已足，不得因通行權人個人特殊用途考量而損及周圍地所有
    人之利益。
  ⒋原告所有1123地號土地可經由其所有1124地號土地即附圖所
    示編號A1部分土地通行至對外之道路，已如前述，雖原告如
    通行附圖所示編號A1部分土地而對外通行之面積高於附圖所
    示編號C1部分土地，且附圖所示編號C1部分土地雖已鋪柏油
    設置水溝，然1124地號土地為原告所有，原告所有1123地號
    土地藉由通行原告所有1124地號土地對外通行，對原告之損
    害尚屬輕微。
　⒌1123地號土地為袋地，難為通常使用，有通行周圍土地之必
    要，1123地號土地既有通行周圍土地之必要，依上開說明，
    如周圍地所有人對於土地所有權人通行有爭執者，不論土地
    所有權人係以給付訴訟或確認訴訟之方式主張通行權，均應
    將有爭執之周圍地所有人，一同起訴併列被告，方能達通行
    公路之目的，始有權利保護必要。原告請求通行附圖所示編
    號C1部分土地，並未與對外得通行之道路銜接，尚須經過其
    他地號土地，始能銜接公路，此有附圖及被告所提示意圖在
    卷可佐，是原告僅向被告請求通行附圖所示編號C1部分土地
    ，並不能與公路聯絡，亦欠缺權利保護必要，是原告主張通
    行附圖所示編號C1部分土地，應無可採。
  ⒍綜上，原告主張通行附圖所示編號C1部分土地，並非係對112
    3地號土地周圍地即1132地號土地損害最少之處所及方法，
    且原告僅向被告請求通行附圖所示編號C1部分土地，亦欠缺
    權利保護必要，從而，原告本於民法第787條之規定，請求
    確認原告所有1123地號土地對於被告所有1132地號土地上，
    如附圖所示編號C1部分土地有通行權。並禁止被告妨礙原告
    於上開範圍行使通行權，為無理由，難以准許，應予駁回。
　㈡就拆屋還地部分：
　⒈按所有人對於無權占有或侵奪其所有物者，得請求返還之。
    對於妨害其所有權者，得請求除去之，民法第767條第1項前
    段、中段定有明文。次按當事人主張有利於己之事實者，就
    其事實有舉證之責任，則為民事訴訟法第277條前段所明定
    。是以無權占有為原因，請求返還所有物之訴，被告對原告
    就其物有所有權存在之事實無爭執，而僅以非無權占有為抗
    辯者，原告於被告無權占有之事實，無舉證責任，被告應就
    其取得占有係有正當權源之事實證明之，如不能證明，則應
    認原告之請求為有理由。　　
　⒉原告主張其為1124地號土地之所有人，亦為1125地號土地之
    共有人，而1124、1125地號土地為被告所有附圖所示編號A2
    、A3、A4、B1、B2部分地上物占用一節，有1124、1125地號
    土地謄本可證，並經本院於110年10月7日會同兩造及彰化縣
    二林地政事務所人員履勘現場查明屬實，製有勘驗筆錄、現
    場照片可佐，復有附圖可憑，且為被告所不爭執，故堪信原
    告此部分之主張為事實。又原告主張被告無權以附圖所示編
    號A2、A3、A4、B1、B2部分地上物占用1124、1125地號土地
    ，揆諸前開說明，被告自應就占有1124、1125地號土地有正
    當權源乙節，負舉證之責任。
　⒊雖被告舉證人林寶芳於本院審理時結證證述佐證被告於80年
    間興建雞舍時，斯時1124地號土地之所有權人(即原告之前
    手)及1125地號土地之所有權人(即共有人林寶芳)，未提出
    任何反對之意思表示一節，然證人林寶芳該次證詞，並未證
    述被告所辯上開情狀為真正，況縱使斯時1124、1125地號土
    地之所有權人未提出任何反對被告興建附圖所示編號A2、A3
    、A4、B1、B2部分地上物之意思表示，亦無法逕以推認，斯
    時1124、1125地號土地之所有權人已知被告興建附圖所示編
    號A2、A3、A4、B1、B2部分地上物越界，但不提出異議，是
    被告此部分抗辯並無理由。
　⒋至被告又辯稱原告主張拆除附圖所示編號A2、A3、A4、B1、B
    2部分地上物為原告以損害他人為主要目的等語。按權利之
    行使，不得違反公共利益，或以損害他人為主要目的，固為
    民法第148條第1項所明定。惟若當事人行使權利，雖足使他
    人喪失利益，而茍非以損害他人為主要目的，即不在上開條
    文所定範圍之內。又權利之行使，是否以損害他人為主要目
    的，應就權利人因權利行使所能取得之利益，與他人及國家
    社會因其權利行使所受之損失，比較衡量以定之。倘其權利
    之行使，自己所得利益極少而他人及國家社會所受之損失甚
    大者，非不得視為以損害他人為主要目的，此乃權利社會化
    之基本內涵所必然之解釋。而所謂「自己所得利益極少而他
    人及國家社會之損失甚大」者，應盱衡該權利之性質、法律
    行為之種類、當事人之關係、經濟社會狀況、當時之時空背
    景及其他主、客觀等因素，綜合考量，依一般社會之通念，
    以衡量二者之得失後，認其相差極為懸殊時，始得認權利人
    之權利殊無保護之必要。本件原告訴請行使權利之結果固將
    使被告喪失附圖所示編號A2、A3、A4、B1、B2部分地上物，
    然該等地上物僅係雞舍及水溝，縱經拆除，對被告影響亦屬
    有限，且被告以該等地上物無權占用1124、1125地號土地，
    僅為自己使用，尚難謂裨益於他人或國家社會。又被告明知
    其並非1124、1125地號土地所有權人，對1124、1125地號土
    地亦無其他合法占有權源，卻擅自占用1124、1125地號土地
    ，原告為1124、1125地號土地所有人、共有人自無任何義務
    須忍受附圖所示編號A2、A3、A4、B1、B2部分地上物繼續使
    用1124、1125地號土地，原告依法訴請被告拆除附圖所示編
    號A2、A3、A4、B1、B2部分地上物，俾利其回復權利狀態之
    完整性，應屬正當權利行使之範疇，且具有實益。被告抗辯
    原告提起本件訴訟係以損害被告為主要目的，亦非可採。
  ⒌綜上所述，被告既不能證明附圖所示編號A2、A3、A4、B1、B
    2部分地上物占用1124、1125地號土地有合法使用權源，則
    原告立於所有權人、共有人之地位，依民法第767條第1項、
    第821條之規定，請求被告將附圖所示編號A2、A3、A4、B1
    、B2部分地上物拆除，並將上開土地返還原告及其他全體共
    有人，為有理由，應予准許。
六、本件事證已臻明確，兩造其餘攻擊防禦方法及所提之證據，
    經審酌後認均與本件判決結果不生影響，爰不一一論述。
七、本判決原告勝訴部分，係適用民事訴訟法第427條第4項簡易
    訴訟程序所為被告敗訴之判決，依同法第389條第1項第3款
    規定，應依職權宣告假執行。並依同法第392條第2項規定，
    依職權宣告被告如預供相當之擔保，得免為假執行。
八、訴訟費用負擔之依據：民事訴訟法第79條。 　
中　　華　　民　　國　　111 　年　　9 　　月　　27　　日
                  臺灣彰化地方法院北斗簡易庭
                          法  官 楊鑫忠
以上正本係照原本作成。
如對本判決不服提起上訴，應於送達後20日內，向本院提出上訴
狀並表明上訴理由(須按對造人數附繕本) 。
中　　華　　民　　國　　111 　年　　9 　　月　　27　　日
                          書記官  張清秀